臺灣臺南地方法院民事判決　　　　　　　99年度訴字第1375號
原　　　告　新光產物保險股份有限公司台南分公司
法定代理人　楊奕浩
訴訟代理人　郭逸斌　 住同上
被　　　告　吳德星　 住臺南市.
訴訟代理人　何冠慧律師
上列當事人間請求給付侵權行為賠償事件，本院於中華民國100
年10月4日言詞辯論終結，判決如下：
    主  文
被告應給付原告新臺幣貳拾捌萬肆仟玖佰元，及自民國九十九年
九月二日起至清償日止，按年息百分之五計算之利息。
原告其餘之訴駁回。
訴訟費用由被告負擔五分之一，餘由原告負擔。
本判決原告勝訴部分得假執行。但被告如以新臺幣貳拾捌萬肆仟
玖佰元，為原告預供擔保後，得免為假執行。
    事實及理由
壹、程序方面：
一、按訴狀送達後，原告不得將原訴變更或追加他訴，但擴張或
    減縮應受判決事項之聲明者，不在此限；民事訴訟法第255
    條第1項第3款定有明文。本件原告起訴時原請求「被告應給
    付原告新臺幣（下同）1,361,765元，並自支付命令送達翌
    日起至清償日止，按年息5%計算之利息」，嗣於民國99年11
    月16日之言詞辯論程序減縮聲明為「被告應給付原告1,261,
    612元，並自支付命令送達翌日起至清償日止，按年息5%計
    算之利息」，再於100年6月7日減縮為「被告應給付原告
    1,250,0 00元，並自支付命令送達翌日起至清償日止，按年
    息5%計算之利息」，末於100年8月2日擴張為「被告應給付
    原告1,261,612元，並自支付命令送達翌日起至清償日止，
    按年息5%計算之利息」。查原告所為訴之變更，參諸上開規
    定，為法之所許，先予敘明。
二、本件原告經合法通知，未於最後言詞辯論期日到場，核無民
    事訴訟法第386 條所列各款情形，爰依被告之聲請，由其一
    造辯論而為判決。
貳、原告主張：
一、原告承保第三人即被保險人康啟仙（為被告妻）所有牌照號
    碼TW-2963號自小客車之強制汽車責任保險，於97年11月23
    日21時許，被告駕駛上開車輛行經臺南市○○區○○路1段
    318號前，不慎撞擊訴外人王振良，並致其受傷。原告遂依
    強制汽車責任保險法第7條與強制汽車責任保險給付標準第3
    條及第4條規定，給付王振良保險金共計1,361,765元。又本
    件交通事故之發生，係導因於被告酒後駕車，其酒測值已逾
    道路交通安全規則規定標準，依強制汽車責任保險法第29條
    第1項第1款規定，就被告酒後駕車行為所致之賠償責任，原
    告於給付範圍內，得向被告請求上開金額。然就上開請求金
    額，原告前經起訴請求被告給付醫療費用給付100,153元，
    案經本院以100年度再簡上字第1號勸諭和解，從而原告僅向
    被告請求其餘保險給付範圍之金額共1,261,612元【計算式
    ：1,361,765－100,153＝1,261,612】。
二、對被告抗辯之陳述：
(一)按99年6月23日奇美醫院保險專用病情摘要所載：「根據病
    歷記載，病人王振良確實有外傷後癲癇的症狀，於門診藥物
    治療，病歷記載病人每個月有發作4到5次的紀錄。癲癇可以
    以藥物控制，但有些頑固性癲癇雖然服藥控制，仍會有發作
    的可能，所以病人仍長期服藥」。故訴外人王振良符合強制
    汽車責任保險給付標準表之障害項目第2-5項「神經系統之
    病變，通常無礙勞動，但由醫學上可證明局部遺存頑固神經
    系統者」，其審核基準為「『外傷性癲癇』障害等級之審定
    ：癲癇發作，同時應重視因反覆發作致性格變化而終至癡呆
    、人格崩壞，即成癲癇性精神病狀態者，依精神障害之審定
    原則審定之。癲癇症狀之固定時期，應以經專科醫師之治療
    ，認為不能期待醫療效果時，及因治療致症狀安定者為準，
    不論其發作型態，依下列標準審定之：(一)雖經二種或二種以
    上抗癲癇藥物充分治療，每週仍有一次以上發作致終身無工
    作能力者；適用第三等級。…」。又訴外人王振良因本件交
    通意外事故在頭部遺留直徑5公分以上之凹陷傷口，符合強
    制汽車責任保險給付標準第9-2項「男性頭部、顏面部或頸
    部受損壞致遺存顯著醜形者」，適用殘廢等級第十級。因此
    王振良同時符合殘廢等級第三級及第十級。
(二)又按強制汽車責任保險給付標準第4條第3款規定: 「受害人
    因交通事故致身體殘廢時，本保險之保險人依下列規定審核
    辦理：…三、受害人身體遺存障害，同時符合殘廢給付標準
    表之第十四等級至第一等級間二項目以上者，按其最高殘廢
    等級再昇一等級給與之。但最高等級為第一等級時，按第一
    等級給與之」。故依上開條文規定，訴外人王振良同時符合
    殘廢等級第三等級及第十等級，應按其最高殘廢等級即第三
    等級再升一等級給與保險金，從而，訴外人王振良可領取第
    二等級之殘廢等級保險金125萬元。
(三)另訴外人王振良因本件交通事故之總損害金額為5,905,471
    元，分列如下：
  1.醫藥費180,953元。
  2.看護費用36,000元：依奇美醫院99年5月24日診斷證明書所
    載：「病患於97年11月23日由急診入院，…病人需專人照顧
    至少一個月。…」因此，訴外人王振良所需之看護費用以一
    日1,200元，一個月共計36,000元。
  3.勞動力減損4,688,518元：王振良因終身喪失工作能力，又
    發生事故當時王振良為23歲（事故日期97年11月23日，王振
    良為74年8月23日生），依勞工每月最低薪資17,280計算至
    65歲退休，尚有43年，依霍夫曼係數表計算，訴外人王振良
    勞動力減損為4,688,518元【計算式：17,280×12×22.0000
    0000＝4,688,518】。
  4.精神慰藉金l,000,000元：王振良因本件交通事故所受之傷
    害為頭部外傷併顱內出血、左側硬腦膜下出血、左側顱骨缺
    損，並遺留外傷後癲癇，所受之傷害不可謂不重，況因遺留
    後遺症，需長期服藥控制，對受害人影響甚鉅，因此請求精
    神慰藉金1,000,000元，應為合理之賠償金額。
三、為此依強制汽車責任保險法第29條及民法侵權行為之規定提
    起本訴，並聲明：被告應給付原告1,261,612元，並自支付
    命令送達翌日起至清償日止，按年息5%計算之利息。
參、被告辯以：
一、依被告與訴外人王振良於98年10月28日所簽訂之和解筆錄，
    和解條件約定：(一)被告願意給付王振良五萬元（不含強制責
    任險）…(二)原告其餘請求權拋棄。又簽立和解時，王振良已
    於98年2月18日向原告請領強制險理賠總金額100,153元，從
    而，雙方既約定同意和解結案，訴外人王振良其餘請求權拋
    棄，故關於本件車禍，即以此和解契約為解決。
二、又原告之請求權既為代位權，且當初被告願給付王振良5萬
    元（不含強制責任險），其餘權利即已因王振良將其餘之請
    求權拋棄而無從代位。蓋斯時訴外人王振良就其損害既已達
    成該和解內容，則在其所起訴之2,245,661元範圍內均為和
    解效力所及，原告不得以事後王振良之身體狀態再為主張，
    否則即失和解之真義。況和解本有使當事人所拋棄之權利消
    滅及使當事人取得和解契約所訂明權利之效力，是原告保戶
    依和解契約既已拋棄對被告主張任何權利，則揆諸上開說明
    ，原告保戶對被告即喪失損害賠償請求權，原告自無由依保
    險法第39條主張代位權，從而，原告訴請賠償支出費用即為
    無理由，應予駁回。
三、另就訴外人王振良所受總損害金額辯以：
(一)醫療費180,953元部分，經核對與收據不符，應為177,893元
    ；且其中97年11月24日之收據525元係診斷書費並非醫療費
    用應剔除。又視上該醫療費用收據均在99年3月9日本院99年
    度營簡字第20號宣判之前，故醫療費用既已經在前案請求，
    自不得重複主張。
(二)訴外人王振良所支出看護費用36,000元，被告不爭執。惟應
    按兩造前所達成和解之過失比例72.5（王振良）：27.5（被
    告）計算，經計算後被告所應負擔者為9,900元。
(三)有關勞動力減損部分：按訴外人王振良勞保局查詢作業資料
    顯示，於97年11月3日車禍前，王振良任職於美優實業股份
    有限公司，勞動能力薪資為每月17,280元，直到98年1月2日
    退保，於98年9月14日前往國通汽車股份有限公司任職並有
    每月17,280元之所得，另98年12月22日離職後於99年7月15
    日即前往華攸工程有限公司任職並有每月17,280元所得，
    100 年3月4日離職後翌日即前往駿達汽車股份有限公司任職
    ，每月亦有17,280元之所得，故再再顯示訴外人王振良勞動
    能力於
    本件車禍發生後並未減少。且訴外人王振良95年無所得；96
    年年所得為273,720元；97年年所得61,727元；98年年所得
    為63,591元；99年年所得114,425元。經相互對照顯然王振
    良於97年11月23日方發生車禍後，雖對該年度所得總額略生
    影響，然其99年所得因高於車禍發生之97年度，則顯示王振
    良並無喪失勞動能力之損害。從而，原告之請求權既為代位
    權，則訴外人王振良並無喪失勞動能力之損害，其自無對被
    告生有請求權，原告未查明率為給付此部分損害，縱為給付
    亦對被告無從為代位之主張。
四、並聲明：(一)原告之訴駁回。(二)如受不利之判決，請准被告供
    擔保宣告免為假執行。
肆、得心證之理由：
一、原告承保第三人即被保險人康啟仙（為被告之妻）所有車牌
    號碼為TW-2963號自小客車之強制汽車責任保險，於97年11
    月23日21時許，被告在臺南市關廟區與友人飲用酒類後，駕
    駛上開汽車，行經臺南市○○區○○路1段318號前，失控不
    慎撞擊王振良。被告經測呼氣所含酒精濃度每公升1.32毫克
    ，犯公共危險罪，經臺灣臺南地方法院檢察署檢察官以98
    年度偵字第897號起訴，並經本院以98年度交簡字第244 號
    判處拘役50日，併科罰金2萬元確定在案。又本件車禍，經
    臺灣省臺南區車輛行車事故鑑定委員會鑑定，王振良因逆向
    斜穿道路未注意左右來車，為肇事主因；被告酒駕未注意車
    前狀況，未肇事次因，被告與王振良間之過失比例為27.5
    ：72.5。另王振良因此次車禍受有頭部外傷併顱內出血、左
    側硬腦膜下出血、軀幹肢體多處擦傷、左側顱體缺損及癲癇
    等傷害，訴請被告賠償醫療與看護費用、減損勞動能力損失
    及慰撫金，共2,245,661元，經本院於98年10月28日以98年
    度訴字第1234號和解在案，和解筆錄內容為：一、被告願給
    付原告5萬元（不包含強制責任險）。給付方法：自98年11
    月15日起每月15日給付5仟元，至全部清償完畢止，一期未
    履行視為全部到期。二、原告其餘請求拋棄。三、訴訟費用
    由被告負擔。另原告依強制汽車責任保險法及強制汽車責任
    保險給付標準之規定給付王振良殘廢保險金1,261,612元及
    傷害醫療費用給付100,153元，合計共1,361,765元。上該傷
    害醫療費用給付100,153元，原告及被告業經本院以100年度
    再簡上字第1號和解在案，被告按其過失比例給付原告27,54
    2元。看護費3.6萬元被告不爭執等情。業據本院調閱刑事偵
    查卷宗、本院98年度交簡字第1678號、98年度交簡上字第17
    4號、98年度交簡字第244號刑事卷宗及本院98年度訴字1234
    號、99年度營再簡字第1號、100年度再簡上字第1號民事卷
    宗查明屬實，並為兩造所不爭，自堪信為真實。
二、原告主張被告酒駕肇事，因經檢測吐氣酒精濃度超過道路交
    通管理條例所訂標準，並致訴外人王振良受有身體傷害，經
    原告給付強制汽車責任保險金與王振良後，代位行使王振良
    對被告之侵權行為損害賠償請求權，爰依強制汽車責任保險
    法及侵權行為法律關係提起本件訴訟，惟為被告所否認，並
    以前揭情詞置辯，故本件之爭點厥為：(一)原告所請求醫療費
    用是否重覆？(二)訴外人王振良勞動能力是否有喪失？(三)原告
    所主張之精神賠償是否過高？經查：
（一）按「汽車、機車或其他非依軌道行駛之動力車輛，在使用
      中加損害於他人者，駕駛人應賠償因此所生之損害。」、
      「不法侵害他人之身體或健康者，對於被害人因此喪失或
      減少勞動能力或增加生活上之需要時，應負損害賠償責任
      」，民法第第191條之2、第193條第1項分別定有明文；又
      按「被保險人有下列情事之一，致被保險汽車發生汽車交
      通事故者，保險人仍應依本法規定負保險給付之責。但得
      在給付金額範圍內，代位行使請求權人對被保險人之請求
      權：一、飲用酒類或其他類似物後駕駛汽車，其吐氣或血
      液中所含酒精濃度超過道路交通管理法規規定之標準。」
      強制汽車責任保險法第29條第1項第1款亦有明文。查被告
      係因酒醉駕駛汽車肇事，致訴外人王振良因而受傷，原告
      已依強制汽車責任保險法之規定賠付訴外人王振良醫療費
      、看護費等共計1,361,765元，依前開規定，原告自得在
      給付金額範圍內，代位行使訴外人王振良對於被保險人（
      即被告）之請求權。被告雖抗辯，依其與訴外人王振良於
      98 年10月28日所簽訂之和解筆錄第二點已載明王振良已
      拋棄其餘請求權，則原告自無權利可代位行使云云，惟細
      稽該和解條件內容第一點，已明文排除強制責任險部分，
      是被告執此抗辯，顯無理由，委無足採。茲於原告聲明範
      圍內，審酌其請求損害賠償範圍應否准許，茲分述如下：
    (1)醫療費用180,953元部分：原告固提出奇美醫院收據等件
      為證（見本院卷第151-171頁），惟查上開醫療費用收據
      均在99年3月9日本院99年度營簡字第20號宣判之前，故醫
      療費用既已經在前案請求，自不得重複主張。
    (2)看護費用36,000元部分：查奇美醫院99年5月24日診斷證
      明書所載：「病患於97年11月23日由急診入院，…病人需
      專人照顧至少一個月。…」，有奇美醫院診斷證明書可佐
     （參本院99年度司促字第25594號卷第6頁），又全日之看
      護費用為2,000元，有臺南市住院病患家事服務業職業工
      會函在卷可徵，因此，原告主張訴外人王振良所需之看護
      費用以一日1,200元，一個月共計36,000元，尚屬合理，
      且為被告所不爭，自應准許。
    (3)有關勞動力減損部分：查訴外人王振良勞保局查詢作業資
      料顯示（見本院卷第139頁），於97年11月3日車禍前，王
      振良任職於美優實業股份有限公司，勞動能力薪資為每月
      17,280元，直到98年1月2日退保，於98年9月14日前往國
      通汽車股份有限公司任職並有每月17,280元之所得，另98
      年12月22日離職後於99年7月15日即前往華攸工程有限公
      司任職並有每月17,280元所得，100年3月4日離職後翌日
      即前往駿達汽車股份有限公司任職，每月亦有17,280元之
      所得，另參以其97年年所得61,727元；98年年所得為
      63,591元；99年年所得114,425元，呈現遂年增加，足證
      訴外人王振良勞動能力於本件車禍發生後並未減少，故關
      於勞動減損部分，原告對被告自無從為代位之主張。
    (4)精神慰藉金部分：按精神慰撫金數額之酌定，應斟酌加害
      行為、兩造之身分、地位、家庭經濟能力，暨被害人所受
      痛苦之程度等一切情狀。因之，本院審酌被害人王振良發
      生本件事故時，年僅為23歲（事故日期97年11月23日，王
      振良為74年8月23日生），正值壯年即受有癲癇之後遺症
      ，需長期服藥控制，且恐終身無法復原，所受之精神打擊
      甚鉅；又其97年年所得61,727元；98年年所得為63,591元
      ；99年年所得114,425元，名下無房屋土地及投資，有稅
      務電子閘門財產所得調件明細可按（見本院卷第130-138
      頁），是認被害人王振良非財產損害為100萬元，尚屬適
      當，應予准許。
（二）惟按損害之發生或擴大，被害人與有過失者，法院得減輕
      賠償金額或免除之，民法第217條第1項定有明文。此項規
      定之目的在謀求加害人與被害人間之公平，倘受害人於事
      故之發生亦有過失時，由加害人負全部賠償責任，未免失
      諸過苛，是以賦與法院得減輕其賠償金額或免除之職權。
      此所謂被害人與有過失，只須其行為為損害之共同原因，
      且其過失行為並有助成損害之發生或擴大者，即屬相當，
      不問賠償義務人應負故意、過失或無過失責任，均有該條
      項規定之適用（最高法院94年度台上字第1855號判決參照
      ）。經查，本件車禍之發生，乃被害人王振良因逆向斜穿
      道路未注意左右來車，為肇事主因；被告酒駕未注意車前
      狀況，為肇事次因，故認被告與王振良間之過失比例為
      27.5 ：72.5，被告所應負之過失責任為27.5％。準此，
      原告得請求被告賠償之金額計為284,900元（計算式：〈
      36, 000 ＋1,000,000〉27.5％＝284,900元）
（三）綜上所述，本件原告依強制汽車責任保險法第29條及民法
      侵權行為之法律關係，請求被告給付284,900元，及自99
      年9月2日起至清償日止，按週年利率5%計算之利息，為有
      理由，應予准許。逾此範圍之請求，為無理由，應予駁回
      。
伍、本判決乃所命給付之金額未逾500,000元之判決，依民事訴
    訟法第389條第1項第5款之規定，自應依職權宣告假執行。
    被告就此部分聲請准許其提供擔保宣告免予假執行，經核無
    不合，爰酌定相當擔保金額予以宣告之。
陸、本件事證已臻明確，兩造其餘攻擊防禦方法，經核與本件判
    決結果不生影響，爰不一一論述，附此敘明。
柒、據上論結，本件原告之訴一部為有理由，一部為無理由，依
    民事訴訟法第385條第1項前段、第79條、第389條第1項第5
    款、第392條第2項，判決如主文。
中    華    民    國  100    年    10    月    18     日
                  民事第一庭    法  官  廖建彥
以上正本係照原本作成。
如對本判決上訴，須於判決送達後20日內向本院提出上訴狀。
如委任律師提起上訴者，應一併繳納上訴審裁判費。
中    華    民    國  100    年    10    月    18     日
                                書記官  蘇玟心